【裁判字號】    90,重上,60
【裁判日期】    900704
【裁判案由】    確認地上權登記請求權存在
【裁判全文】
台灣高等法院民事判決  九十年度重上字第六○號
      上  訴  人  乙  ○
      被上訴人    太平洋建設股份有限公司
      法定代理人  章啟光
      被上訴人    甲○○
右當事人間確認地上權登記請求權存在事件，上訴人對於中華民國八十九年十一月二
十四日臺灣臺北地方法院八十九年度訴字第一四六一號第一審判決提起上訴，本院判
決如左：
    主    文
上訴駁回。
第二審訴訟費用由上訴人負擔。
    事    實
甲、上訴人方面：
  壹、聲明：
    一、原判決廢棄。
    二、確認上訴人在被上訴人太平洋建設股份有限公司所有坐落台北市○○區○○
        段四小段第十地號上如原判決附圖所示位置Ａ、面積一五五平方公尺之土地
        上有地上權登記請求權存在。
    三、確認上訴人在被上訴人甲○○所有坐落台北市○○區○○段四小段第七之一
        地號上如原判決附圖所示位置Ｂ、面積二平方公尺，同所第八之一地號上如
        原判決附圖所示位置Ｃ、面積四四平方公尺之土地上有地上權登記請求權存
        在。
  貳、陳述：除與原判決記載相同者，予以引用外，補稱略以：
    一、上訴人於原審起訴時主張係基於行使地上權之意思，並以建物為目的而占有
        系爭土地，並未向土地所有權人承租或借用或因其他法律關係而占有，且和
        平、繼續、公然占有迄今已逾二十年，依時效而取得地上權登記請求權，請
        求確認地上權登記請求權之存在及登記為地上權人，依民法第九百四十三條
        、第九百四十四條規定，除非被上訴人即土地所有權人得提出反證，否則即
        推定上訴人有占有之事實。
    二、上訴人於民國（下同）六十六年間，證人林嚴亮向上訴人表示若在他人土地
        上蓋有房屋，過二十年後就可以有地上權之權利，又於八十三年間，上訴人
        請教代書鄭維依取得時效之問題，並與其簽訂委任契約書，鄭維依並收取上
        訴人新台幣（下同）四百二十萬元，以辦理系爭房屋所佔土地之申購及地上
        權之登記，均可證上訴人係以行使地上權之意思占有系爭土地。
    三、上訴人於六十三、四年間，即基於行使地上權之意思，於系爭土地上自行搭
        蓋工寮及放置工程材料，即現在建物門牌號碼台北市○○路○段臨二０二號
        之前身，並於六十五年年底以林濟清名義申請裝置自來水錶使用，證明上訴
        人於六十五年十一月七日之前即已占有系爭土地，迄今已逾二十年，故依民
        法第七七二條準用七六九﹑七七０條規定，主張依時效而取得地上權登記請
        求權，請求確認地上權登記請求權之存在，即屬於法有據。
乙、被上訴人太平洋建設股份有限公司方面：
  壹、聲明：上訴駁回。
  貳、陳述：除與原判決記載相同者，予以引用外，補稱略以：
    一、上訴人於原審提出之台北市自來水事業處自來水裝置紀錄表，用以證明其占
        用系爭土地已達二十年，惟該申請人為林濟清，充其量僅能證明林濟清於六
        十五年十月十七日有裝設水錶於台北市○○路○段二００號之一，無法證明
        上訴人於當時即占用系爭土地。
    二、上訴人主張八十年空照圖就其所占用系爭土地面積之顯示之所以較六十九年
        空照圖為大，實係其於七十六年巷道拓寬時更換屋頂並加長屋簷所致，非其
        所占用之面積增加，然八十年空照圖比例為１：１０００，經計算後，該圖
        上一公分代表十公尺，亦即如依上訴人所繪突出部分為屋簷，則該系爭建物
        之屋簷，應係三公尺之長，非如上訴人所稱屋簷僅六十公分爾，而事實上系
        爭建物亦無如此長之屋簷，兩者竟有如此大之差距，可證上訴人所言不實。
    三、上訴人僅以「在他人土地上築籬為界，搭建工寮，係以有建築物，或其他工
        作物或竹木為目的而使用系爭土地，自以行使地上權之意思而占有」云云，
        空言自始以行使地上權之意思占用系爭土地，顯為無據，上訴人就其主張以
        行使地上權意思而占有者，應負舉證責任。
    四、上訴人係因其所經營之隆福營造有限公司倒閉，為牟他人財產，一方面向被
        上訴人表示願意承租系爭土地，另一方面又暗中向台北市大安地政事務所申
        辦時效取得地上權事宜。則上訴人提出本訴顯係迫於現狀遭債權人追債而臨
        時起意，絕非自始即以行使地上權之意思占用系爭土地，至為灼然。
丙、被上訴人甲○○方面：
  壹、聲明：上訴駁回。
  貳、陳述：除與原判決記載相同者，予以引用外，補稱略以：
    一、上訴人自認六十五年建築系爭房屋之面積等同六十九年之航照圖，上訴人係
        於七十六年拓寬馬路後始將系爭房屋之屋簷加長，同八十年之航照圖。由此
        可知於七十六年之前上訴人並無占用被上訴人甲○○之系爭土地（附圖位置
        Ｃ），於七十六年後上訴人僅在系爭土地領空上有系爭房屋之屋簷存在，並
        非實際占用被上訴人甲○○之系爭土地，故上訴人占有系爭土地之情形，與
        時效取得地上權登記之要件不符。
    二、上訴人表示於六十五年占用系爭土地時因無人出面追討，故占用系爭土地，
        如有人出面追討，當時即會歸還土地等語，顯見上訴人於占用系爭土地之始
        ，並非基於行使地上權之意思，而係基於無權占有之意思。
  三、上訴人占用系爭土地並非基於行使地上權之意思，且實際上並無占用被上訴人
      甲○○之系爭土地，若上訴人有占用被上訴人之系爭土地，則其占用時間亦無
      繼續長達二十年之久，又上訴人明知系爭土地係他人所有仍占用之，亦無法舉
      証証明其為善意且無過失，其請求確認對系爭土地有地上權登記請求權存在，
      誠無理由。
    理    由
一、上訴人起訴主張：其於六十三、四年間，因承包坐落台北市○○路○段北歐大廈
    之部分工程，故將一些建材堆放在被上訴人太平洋建設股份有限公司（下稱太平
    洋建設公司）所有坐落台北市○○區○○段四小段第十地號土地上如原判決附圖
    （下稱附圖）所示位置Ａ、面積一五五平方公尺（下稱Ａ土地）及被上訴人甲○
    ○所有坐落同段第七之一地號土地上如附圖所示位置Ｂ、面積二平方公尺（下稱
    Ｂ土地），同段第八之一地號土地上如附圖所示位置Ｃ、面積四四平方公尺（下
    稱Ｃ土地）之土地上，復因無人出面制止，其乃基於行使地上權之意思，在系爭
    土地上搭蓋工寮供休息及放置建材之用，後來該工寮經改建為門牌台北市○○路
    ○段臨二○二號建物，嗣後門牌改編為台北市○○區○○路四段二六六巷八弄臨
    六號（下稱系爭房屋），此即為上訴人現居住所。上訴人占有系爭土地已逾二十
    年，依民法第七百七十二條準用七百六十九條、七百六十條規定，自已取得地上
    權登記請求權等情，爰求為確認其在系爭Ａ、Ｂ、Ｃ土地上之地上權登記請求權
    存在等語。
    被上訴人則以：上訴人並未和平、公然、繼續占有系爭土地達二十年，證人林濟
    清、巫金火之證詞均為不實；且上訴人並非基於行使地上權之意思占有系爭土地
    ，依法自未因時效取得地上權登記請求權等語，資為抗辯。
二、上訴人主張其於六十三、四年間，即基於行使地上權之意思在被上訴人太平洋建
    設公司所有之Ａ土地及被上訴人甲○○所有之Ｂ、Ｃ土地上，搭蓋工寮供休息及
    放置建材之用，後來該工寮經改建為系爭房屋，上訴人占有系爭土地已逾二十年
    ，自已取得地上權登記請求權之事實，固提出台北自來水事業處自來水裝置紀錄
    表、林濟清及巫金火之證明書正本及戶口名簿、台灣電力公司台北市區營業處書
    函（用電裝置證明）及電費收據等影本為證。雖被上訴人就系爭房屋現占有系爭
    Ａ、Ｂ、Ｃ土地之事實並不爭執，惟否認上訴人依法已因時效取得地上權登記請
    求權。經查：
  (一)地上權為一種物權，主張取得時效之第一要件為以行使地上權之意思而占有，若
    依其所由發生之事實之性質，無行使地上權之意思者，非有變為以行使地上權之
    意思而占有之情事，其取得時效，不能開始進行。又占有土地建築房屋，有以無
    權占有之意思為之，有以所有之意思為之，有以租賃或借貸之意思為之，非必皆
    以行使地上權之意思而占有，故如主張以行使地上權之意思而占有者，應負舉證
    責任（最高法院八十六年台上字第九三○號判決）。
  (二)上訴人提出之台灣電力公司台北市區營業處八十四年五月二日出具之資核證字第
    ○五五七號函、電費收據、台北市政府七十六年七月十五日七六府工養字第一七
    八九五八號函、台北市政府營利事業登記證等文件（見原審卷第二二至二六頁）
    ，依其上所載內容觀之，係上訴人為榮記工程有限公司之負責人、榮記工程有限
    公司於七十二年四月在系爭房屋以營業用途裝錶用電、及台北市政府因七十七年
    度大安仁愛路四段二二○號東側道路拓寬工程開工而通知榮記工程有限公司於七
    十六年十二月三十一日前自行將系爭房屋拆遷等，僅足證明榮記工程有限公司有
    在系爭房屋安裝營業用電錶使用之情事，而榮記工程有限公司為法人，與上訴人
    係兩個不同之權利主體，榮記工程有限公司占有系爭房屋並不等於上訴人占有系
    爭房屋，況由上開文件並無從證明系爭房屋係由上訴人自六十五年間占用系爭土
    地所興建，亦無從證明上訴人有占有系爭房屋之情事。
  (三)次查，系爭房屋係於七十五年九月廿三日編釘門牌，於八十八年九月編列稅籍，
    各有台北市大安區戶政事務所八十八年八月十七日北市安戶字第八八六一七八七
    七○○號函（附於台灣台北地方法院檢察署八十八年度偵字第八八八二號竊佔案
    卷中）、台北市稅捐稽徵處大安分處八十九年八月七日北市稽大安乙字第八九○
    三六八○二○○號函（見原審卷第一二八頁）可稽，由上開資料亦無從證明上訴
    人業於六十五年前即占用系爭土地興建系爭房屋。
  (四)證人林濟清、巫金火雖證稱上訴人於六十五年間即在系爭土地上建屋居住等語，
    證人林濟清並證稱其在六十五年間即在系爭房屋鄰近之台北市○○路○段二○○
    號之一房屋（後門牌改編為台北市○○區○○路四段二○二號）裝置水錶，與上
    訴人共用自來水等語云云（見原審卷第一五一至一五五頁），上訴人並提出台北
    市自來水事業處自來水裝置紀錄表為證（見原審卷第十七頁）。惟查證人林濟清
    所證：「我有申請自來水，水錶裝在屋外，與乙○共用自來水，每月水費二人平
    均分擔。」等語（見原審卷第一五二頁），與上訴人所稱：「水費我與林濟清隨
    意付，因無法計算個人用了多少水。」等語（見原審卷第八三頁）不符，故證人
    林濟清之證言已難採信。而證人巫金火於民國八十年一月五日始遷入現戶籍地「
    台北市○○路○段二六六巷八弄臨九號」，該址裝設自來水之日為民國八十六年
    九月十日，裝設電表供電之日為八十五年十二月五日，此有戶籍騰本、台北市自
    來水事業處南區營業分處函、台灣電力公司台北市區營業處函為證（見原審卷第
    一七○、二○三、二○四頁），在該等時日之前並沒有裝設水電，證人巫金火證
    稱其自六十五年起即住在該址，與上訴人為鄰等語，顯非可採。況依證人林濟清
    、巫金火所證，亦不足證明上訴人係以行使地上權之意思而占有系爭Ａ、Ｂ、Ｃ
    土地。
  (五)證人即雍大建設公司的負責人陳守德證稱：「系爭土地是蓋北歐大廈時上訴人蓋
    的做為工寮。」「當時的工寮是木造的，其面積多大不知道，後來慢慢的擴大，
    現在如何情形我不清楚。」證人即雍大營造廠有限公司業務經理楊其昌證稱：「
    北歐大廈興建時在基地的後面（即大樓後面）他有蓋工寮，擺放木材等物，房子
    是木頭與鐵皮蓋的，面積有多大未注意到，我們工程完成後，就撤退了，從完工
    撤退後工寮何情形我不清楚。」等語（見本院卷第一○五、一○六頁），亦均無
    從證明上訴人係以行使地上權之意思而占有系爭Ａ、Ｂ、Ｃ土地。且查系爭房屋
    係磚造，此有上訴人八十八年八月二十四日填寫之房屋稅申報書及照片可稽（見
    原審卷第一二九、一三○、五二、六七、六八頁），顯與證人陳守德、楊其昌所
    證稱之木造工寮截然不同，而北歐大廈係於六十四年七月二十三日申報開工，六
    十七年五月二十五日興建完成，有台北市政府工務局回函影本在卷可稽（見原審
    卷第一九○頁），上訴人復自承：「當時我蓋房子，他（指陳守德）就搬走了。
    」等語（見原審卷第一○五頁），故系爭房屋應係北歐大廈興建完成即六十七年
    五月二十五日之後所興建，證人陳守德、楊其昌既不知上訴人興建系爭房屋之事
    ，其證言自不足為上訴人有利之證明。
  (六)證人即代書林嚴亮證稱：「上訴人問我，房子蓋在這裡不知道土地是何人的，若
    我繼續住下去，不知要怎麼做，我跟他說需要經過二十年才可以取得地上權」等
    語（見本院卷第五三頁），僅能說明其曾向上訴人闡明時效取得地上權之法律要
    件為何，至於上訴人是否於知悉時效取得地上權之要件後，即改以行使地上權之
    意思占有系爭土地，上訴人當時並未將其意思表明於外，故實非證人林嚴亮可得
    證明。況證人當庭亦陳稱當時有告知上訴人要取得地上權很難，幾乎不可能，且
    依常理，一般人於占用他人土地後尚掩人耳目唯恐不及，豈有即昭告天下之理？
    更遑論由他人先行告知該占用人，表示其二十年後可不勞而獲，有地上權之權利
    。又證人林嚴亮於本院提示原審卷六七頁照片時稱：「這照片與當時差很遠，當
    時是三夾板的材料。」等語，顯見上訴人是否自始即占用系爭土地，抑當時係占
    用其它土地，已非無疑，自不得以證人林嚴亮曾告知上訴人占用二十年後可以有
    地上權之權利等語，即推論其於斯時即有以行使地上權之意占用系爭土地，是以
    ，證人林嚴亮之證言尚無從證明上訴人係基於行使地上權之意思占有系爭土地。
  (七)證人即被上訴人太平洋建設公司土地開發部專員宋文鏞證稱：「我於八十七年底
    承接前手的承辦人處理該事件．．．我請他（乙○）歸還土地，他說他沒有工作
    ，也無地方住，他有損失要求補償，回去時我有報告公司，因地價稅金我們在繳
    ，他有轉租給別人作餐飲店，有收益，他有提出要租，要求租約一次簽訂十五年
    ，希望租金是一萬元，公司要求至少要足夠繳納地價稅款，並要一年簽訂一約，
    後來因土地要不回來，才決定起訴的，他確實有說要租系爭土地的。」「我與上
    訴人第一次在電話上聊，他沒有告訴我他在辦地上權之事，第二次是在咖啡廳談
    的，當時也不可能告知他要到地院去提起告訴之事。他當時有提起搬遷費用，因
    事先與他談之前，我們公司有經評估過，其底線若干才與他談的，當時他提出的
    價錢很高，我說不可能，後來我有向公司總裁報告過。」等語（見本院卷第一○
    二至一○四頁），顯見上訴人於八十七年間被上訴人太平洋建設公司催討系爭土
    地時猶非以行使地上權之意占用系爭土地，雖上訴人否認證人宋文鏞之證言，並
    主張：「當時宋文鏞跟我說，何以不向我公司租，．．．他（指證人宋文鏞）找
    我時，我就告訴他已在辦理地上權了。」「搬遷費是證人自己講的，要給七十
      或八十萬元」等語，惟查上訴人於原審即自承：「如果有人追討，我就會還」
    、「當初地主如果出面的話，我願意把地還他，但地上物的部分我希望與地主談
    ，看可否租地或能獲得補償。」、「如果地主找我定租約我也願意租」及「一開
    始是為了工作方便才在該處蓋工寮」等語（見原審卷第八三、八四頁），核與證
    人宋文鏞之證言相符，證人宋文鏞之證言應可採信。
  (八)末查，系爭房屋經被上訴人太平洋建設公司訴請第三人即上訴人之子女莊勝雄、
    莊勝麟、莊淑惠拆除追還返還系爭Ａ土地，業已獲勝訴判決確定，此有原法院八
    十八年度重訴字第七九八號判決及確定證明書可稽（見原審卷第四三至五一頁）
    ，且上訴人及其子女莊勝雄、莊勝麟、莊淑惠等人於被上訴人太平洋建設公司自
    訴其等竊佔系爭土地時，亦均未抗辯其係以行使地上權之意思占有系爭土地，此
    亦有原法院八十八年度自字第九七九號刑事判決可稽（見原審卷第九八至一○一
    頁），再參以上訴人之戶籍遲至八十九年四月二十四日始遷入系爭房屋，其任負
    責人之榮記工程有限公司之地址原為臺北市○○街一五六巷二十二弄二十一號四
    樓，嗣遷移至台北縣永和市○○路三五三號八樓，從未在系爭土地上設立該公司
    等情觀之（見原審卷第一一九、二五、二○六頁戶籍謄本、臺北市營利事業登記
    證、公司基本資料查詢表所載），益加可證上訴人並非以行使地上權之意思占有
    系爭土地。
  (九)綜上，上訴人既未舉證證明其占有系爭Ａ、Ｂ、Ｃ土地之始即係以行使地上權之
    意思而為占有，則其取得地上權之時效，尚不能開始進行。被上訴人辯稱上訴人
    並未因時效取得地上權登記請求權等語，應可採信。
三、從而，上訴人主張其占有系爭土地已逾二十年，依民法第七百七十二條準用七百
    六十九條、七百六十條規定，自已取得地上權登記請求權，請求確認其在系爭
    Ａ、Ｂ、Ｃ土地上之地上權登記請求權存在，為無理由，應予駁回。原審為上訴
    人敗訴之判決，並無違誤。上訴意旨指摘原判決不當，求予廢棄改判，為無理由
    ，應予駁回。
四、本件事證已明，兩造就空照圖所為之主張及舉證，核與判決結果無影響，爰不再
    一一論列，併此明。
五、據上論結，本件上訴為無理由，爰判決如主文。
中      華      民      國    九十    年      七      月      四      日
                                        民事第三庭
                                            審判長法  官  張  宗  權
                                                  法  官  陳  永  昌
                                                  法  官  蕭  艿  菁
右正本係照原本作成。
如不服本判決，應於收受送達後二十日內向本院提出上訴書狀，其未表明上訴理由者
，應於提出上訴後二十日內向本院補提理由書狀（均須按他造當事人之人數附繕本）
上訴時應提出委任律師或具有律師資格之人之委任狀；委任有律師資格者，另應附具
律師及格證書及釋明委任人與受任人有民事訴訟法第四百六十六條之一第一項但書或
第二項（詳附註）所定關係之釋明文書影本。
中      華      民      國    九十    年      七      月      五      日
                                                  書記官  尤  峰  惠
附註：
民事訴訟法第四百六十六條之一（第一項、第二項）：
對於第二審判決上訴，上訴人應委任律師為訴訟代理人。但上訴人或其法定代理人具
有律師資格者，不在此限。
上訴人之配偶、三親等內之血親、二親等內之姻親，或上訴人為法人、中央或地方機
關時，其所屬專任人員具有律師資格並經法院認為適當者，亦得為第三審訴訟代理人
。


司法院資訊處製作；財團法人民間司法改革基金會備份。
